【裁判字號】    99,消債抗,6
【裁判日期】    990618
【裁判案由】    更生程序
【裁判全文】
臺灣嘉義地方法院民事裁定  99年度消債抗字第6號
抗  告  人  甲○○
上列抗告人聲請更生程序事件，抗告人對於民國99年3 月30日本
院所為第一審裁定提起抗告，本院裁定如下：
    主  文
抗告駁回。
抗告費用由抗告人負擔。
    理  由
一、按「債務人不能清償債務或有不能清償之虞者，得依本條例
    所定更生或清算程序，清理其債務。」、「債務人對於金融
    機構因消費借貸、自用住宅借款、信用卡或現金卡契約而負
    債務，在聲請更生或清算前，應提出債權人清冊，以書面向
    最大債權金融機構請求協商債務清償方案並表明共同協商之
    意旨。」、「協商成立者，應以書面作成債務清償方案，由
    當事人簽名、蓋章或按指印；協商不成立時，應付與債務人
    證明書。債務人與金融機構協商成立者，不得聲請更生或清
    算，但因不可歸責於己之事由，致履行顯有重大困難者，不
    在此限。」消費者債務清理條例第3 條、第151 條第1 項、
    第4 項、第5 項分別定有明文。準此，債務人不能清償債務
    或有不能清償之虞者，且依前揭規定請求協商而協商不能成
    立時，始得依更生或清算程序清理其債務。是則若債務人雖
    依前揭規定請求協商而協商不能成立，債務人雖非不得向本
    院聲請更生或清算，但債務人若無不能清償債務之情事或有
    不能清償債務之虞者，應認其聲請更生或清算不備其他要件
    ，且其情形不能補正，法院以裁定駁回之。此觀諸同條例第
    8 條規定甚明。
二、經查本件抗告人於原法院主張略以：抗告人有不能清償債務
    情事，於消費者債務清理條例施行後，曾以書面向最大債權
    銀行即台新國際商業銀行股份有限公司（下簡稱台新銀行）
    請求共同協商債務清償方案，銀行要求每月還款新臺幣（下
    同）21,200元，然抗告人之前夫以抗告人名義申請附卡消費
    ，又時常取走抗告人欲支付之貨款及會錢，致抗告人不得不
    使用信用卡預借現金補貼支出，累積負債高達3,045,107 元
    ，離婚後，抗告人之前夫未給付任何贍養費，僅靠抗告人經
    營巧柔美容坊，每月營業額約70,115元，扣除必要成本後收
    入為45,000元，尚須獨自扶養兩名子女，抗告人之前夫又暴
    力相向，造成抗告人患有重鬱症，幸有地方行政機關兒童少
    年生活扶助季領4,200 元，補貼部分生活開銷，惟面對如此
    龐大債務，抗告人無力清償，又因民國98年4 月子宮肌瘤及
    急性膽囊炎住院開刀，抗告人衡酌家庭收支、大環境不景氣
    、民生物資接連喊漲，無法依協商方案如期還完，故未答應
    ，然有還款誠意而持續協商，嗣後卻收到台新銀行開立之前
    置協商不成立通知書，又抗告人無擔保或無優先權之債務總
    額未逾1,200 萬元，復未經法院裁定開始清算程序或宣告破
    產，爰聲請更生等語。
三、原裁定則以：抗告人目前自行經營巧柔美容坊，每月收入約
    45,000元，另有兒少生活扶助補貼季領4,200 元（換算為每
    月1,400 元），認定抗告人平均每月收入為46,400元【計算
    式：45,000＋1,400 】。另抗告人雖主張每月支出水費487
    元、電費2,944 元、市話費1,883 元、市話上網費381 元、
    手機費1,891 元、勞健保費2,846 元、兒子健保費540 元、
    伙食及雜支費4,500 元，女兒生活費及通車費3,000 元、女
    兒健保費540 元、女兒教育費2,792 元、房租8,000 元、兒
    子房租4,000 元、有線電視收視費用547 元、瓦斯費520 元
    等，共計34,871元等情，惟其中(一)水電費、市話費、租金等
    項目雖均與巧柔美容坊經營相關，但抗告人於99年3 月12日
    到庭已陳明每月收入45,000元，除房租8,000 元外，已扣除
    營業成本及水電、電話費；(二)上網費用、有線電視費用非屬
    必要支出，均不予列計；(三)抗告人主張另支付其子房租、健
    保費等費用，然其子鄭俊龍業已年滿20歲，抗告人亦陳報其
    子現打工負擔自己生活開銷，每月收入約12,000元，並提出
    存摺明細影本為證，堪認其子經濟資力足以自立，抗告人就
    其子之上開支出，尚非必要。綜上，除上開不予列計項目外
    ，依抗告人之收入46,400元扣除抗告人自行列計之手機費
    1,891 元、勞健保費2,846 元、伙食及雜支費4,500 元、女
    兒生活費及通車費3,000 元、女兒健保費540 元、教育費
    2,792 元、房租8,000 元、瓦斯費520 元等後，尚餘22,311
    元【計算式：46,400－1, 891－2,846 －4,500 －3,000 0
    000 00,792 －8,000 －520 】，抗告人即非不能履行台新
    銀行提出之每月繳納21,200元協商條件，且抗告人既已處於
    負債大於資產之情狀，本即應較一般人更節約支出，撙節開
    銷，台新銀行於前置協商所酌定之每月應還款條件，應係在
    抗告人清償能力範圍內，難認抗告人不能清償債務或有不能
    清償之虞等情事，而駁回抗告人之聲請。
四、抗告意旨略以：抗告人每月收入45,000元，並未扣除營業成
    本及水電費、電話費，抗告人在99年3 月12日調查時所為表
    示有誤，致使鈞院認定前開收入已扣除營業必要費用。又抗
    告人之女鄭媛心現就讀高中2 年級，學校因應網路科技進步
    ，多數課業已改為使用網路繳交，且老師亦要求學生上網蒐
    集資料，是確有使用網路之必要，又抗告人每月上網費用僅
    381 元，並非過高，確為必要之支出，是抗告人每月必要費
    用支出應為29,784元（即原裁定認列之24,089元，加上水費
    487 元、電費2,944 元、市話費1,883 元及網路費381 元）
    。是以原裁定認列之收入46,400元扣除上開必要支出後，僅
    餘16,616元，不足以清償台新銀行所提出每月繳納21,200
    元之方案，為此提起抗告，請求廢棄原裁定等語。
五、抗告人主張其於本件更生聲請前，已於97年6 月10日依消費
    者債務清理條例規定，向台新銀行申請協商，當時積欠銀行
    之總債務為3,052,524 元，台新銀行提出之清償條件為144
    期，每期（月）應繳金額21,200元等情，業據台新銀行函覆
    在卷，堪信為真實。
六、抗告人雖主張以其每月收入46,400元，扣除每月必要支出
    29,784元，僅剩16,616元，不足以清償台新銀行要求之應繳
    金額云云。惟查：
  (一)有關抗告人主張每月各項支出，應予剔除者如下：
  1.市話上網費用：抗告人雖主張其女鄭媛心因就讀高中，有使
    用網路之必要等語，惟抗告人之前開主張縱然為真，但網路
    之使用可利用學校或圖書館等設備，並非必然需要自費申辦
    ，否則豈非強要就讀該中學之人，家中必定要裝設網路？抗
    告人之主張，不可採。
  2.號碼為0989＊＊＊793 之手機為抗告人之子鄭俊龍使用，而
    鄭俊龍已經成年且自行打工負擔自己之生活費用等情，業經
    抗告人陳報在卷，則該手機費用應由鄭俊龍自行負擔。
  (二)抗告人主張其他各項支出，依其提出之相關證明文件核計如
    下：
  1.水費：以98年度全年（以用水月份為準）計算，平均每月水
    費應為368 元【計算式：（781 ＋686 ＋781 ＋686 ＋698
    ＋781 ）÷12】。
  2.電費：以98年度全年（以用電月份為準）計算，平均每月電
    費應為1,913 元【計算式：〔（945 ＋1,018 ＋946 ＋
    1,181 ＋998 ＋1,094 ）＋（1,146 ＋1,136 ＋4,179 ＋
    5,847 ＋3,157 ＋1,309 ）〕÷12】。
  3.市話費：以98年度全年（以使用月份為準）計算，平均每月
    市話費應為1,504 元【計算式：（1,676 ＋1,279 ＋1,100
    ＋1,340 ＋2,505 ＋2,012 ＋1,493 ＋1,153 ＋1,193 ＋
    1,294 ＋1,863 ＋1,142 ）÷12】。
  4.手機費：0921＊＊＊343 部分，依抗告人提出之繳費通知（
    見原審卷第70頁）核計，平均每月應為242 元，此亦為抗告
    人於財產及收入狀況說明書所明載（見原審卷第9 頁）；至
    0988＊＊＊703 部分，於98年度全年（以使用月份為準）計
    算，平均每月應為870 元【計算式：（1,171 ＋1,038 ＋
    699 ＋699 ＋1,046 ＋1,138 ＋1,152 ＋699 ＋699 ＋699
    ＋699 ＋699 ）÷12】，合計為1,112 元。
  5.抗告人勞保費及工會會費：依抗告人提出之工會證明單（見
    原審卷第74頁）所示，98年7 、8 月兩月經常會費合計340
    元，每月為170 元；另勞保費為1,520 元，平均每月為760
    元，合計應為930 元。
  6.抗告人本人健保費每月540 元，有證明單可按（見原審卷第
    76頁），應可相信。又抗告人本人每月伙食、雜支為4,500
    元，尚非過高，亦可採信。
  7.抗告人之女鄭媛心之生活費（含交通費）、教育費、健保費
    各為3,000 元、2,792 元、540 元。
  8.房屋租金8,000 元，有租賃契約為證，應為可採；另每月支
    出瓦斯費520 元，尚屬適當。
  (三)以上費用支出合計25,719元，以抗告人每月收入46,400元，
    扣除前開支出，尚餘20,681元，較諸台新銀行所要求繳納之
    21,200元，僅少519 元。是縱認抗告人主張其每月之營業收
    入45,000元並未扣除水電費、電話費等費用乙節為真，惟抗
    告人每月電話（含市話及手機）費用支出高達2,616 元，顯
    較一般人之支出高出甚多，抗告人既已負債，若能撙節開支
    ，即無不能負擔台新銀行提出之前開清償條件之理。
七、綜上，應認抗告人並無不能依台新銀行提出清償條件清償之
    情事，亦無不能清償之虞，亦即本件不能認抗告人有不能清
    償債務或有不能清償之虞之情事。是抗告人聲請更生，因與
    消費者債務清理條例第3 條規定不合，且上開欠缺又屬無從
    補正，依首揭規定及說明，自應駁回其聲請。原裁定駁回聲
    請人之聲請，於法並無違誤。抗告意旨指摘原裁定不當，求
    予廢棄改判，為無理由，應予駁回。
中    華    民    國    99    年    6     月    18    日
             民事第一庭  審判長法  官  林世芬
                               法  官  張鶴齡
                               法  官  林望民
以上正本係照原本作成
不得抗告
中    華    民    國    99    年    6     月    18    日
                               書記官  吳明蓉

司法院資訊處製作；財團法人民間司法改革基金會備份。
